【裁判字號】    98,台上,7958
【裁判日期】    981231
【裁判案由】    偽證
【裁判全文】
最高法院刑事判決            九十八年度台上字第七九五八號
上  訴  人  甲○○
            乙○○
共      同
選任辯護人  楊慧娟律師
上列上訴人等因偽證案件，不服台灣高等法院台南分院中華民國
九十六年十二月十二日第二審判決（九十六年度上訴字第一一七
八號；起訴案號：台灣雲林地方法院檢察署九十五年度偵字第三
三四五號），提起上訴，本院判決如下：
    主  文
上訴駁回。
    理  由
按刑事訴訟法第三百七十七條規定，上訴於第三審法院，非以判
決違背法令為理由，不得為之。是提起第三審上訴，應以原判決
違背法令為理由，係屬法定要件。如果上訴理由書狀並未依據卷
內訴訟資料，具體指摘原判決不適用何種法則或如何適用不當，
或所指摘原判決違法情事，顯與法律規定得為第三審上訴理由之
違法情形，不相適合時，均應認其上訴為違背法律上之程式，予
以駁回。本件上訴人甲○○、乙○○共同上訴意旨略謂：(一)、遊
覽車業者王恆毅在另案即甲○○、乙○○與楊東發、陸桂美（後
二人係同居人；四人共同交付不正利益約為投票罪均經判刑確定
）賄選案件審理中，已證稱：系爭遊覽車係約於出車前十天，由
主持「杏安館」神壇之老客戶甲○○出面租車，伊並交代司機劉
尚淵找甲○○收款等語，參諸搭乘該二遊覽車欲返鄉投票之乘客
，大抵略謂伊等係自甲○○或友人口中得悉「杏安館」有車可搭
云云，並無人言及因楊東發或王坤化之聯繫而知悉，況王坤化被
訴共同賄選一節，已經判決無罪確定，而楊東發在民國九十四年
十一月二十至三十日之期間內，其實全程陪伴大陸地區常熟市經
貿考察團人員進行台灣各地之觀光考察活動，豈有可能於翌（十
二）月三日前十天左右交代甲○○租車策動同鄉選民返鄉投票事
宜？足見甲○○在上揭賄選投票案中作證所供：我向楊東發拿錢
租車，沒有跟他講原因，沒有人交代我去租車，是我自己去租的
，楊東發、王坤化皆沒有幫忙找人（按指鄉親）等語，並無虛偽
，豈能以偽證罪責相繩。(二)、卷內所附之賄選情資蒐報表載有據
線民提供資料，雲林縣口湖鄉鄉長候選人吳慕禹為求當選，委請
甲○○召募（旅居）台北縣之鄉親返鄉投票，擬在三重市租二輛
遊覽車免費供給鄉親約八十人乘坐等文，並未指明係「楊東發、
王坤化」二人打算賄選，足見甲○○在法院所證無關該二人一節
，當「較符合事實」，反觀甲○○在該賄選案之偵查中，所謂：
楊東發負責車資，一輛車租新台幣（下同）一萬二千元，二輛共
二萬四千元；但錢沒有給我，我知道他們（按指乙○○及陸桂美
）會替候選人發錢，車上的乘客也都知道」各云云，無非將責任
推諉他人，並不足採。而乙○○在同上賄選案偵辦中，所供陸桂
美拿九萬二千元給伊，表示其中一萬二千元為車資，其餘八萬元
係賄選用之「走路工」，一人一千元乙節，微論「走路工」之發
放，要與須在目的地到達之前辦竣之經驗法則不符（按此款係在
遊覽車甫下斗南交流道，正駛向口湖鄉之路上，為警攔下，自乙
○○身上搜出），關於車資部分，當需二萬四千元，並非一萬二
千元，即見齟齬、瑕疵；王恆毅供明二輛遊覽車之載客量分別為
四十三人及四十五人，倘以一人一千元「走路工」，需費八萬八
千元，亦與上揭八萬元不符；況乘客中除楊王葉、楊事謀及王啟
介三人曾說要投票給吳慕禹外，別無其他乘客有此說法，實見所
謂發放「走路工」云云，委無可信。凡此咸屬有利於甲○○、乙
○○無在「審理」中不實供證之證據，原審未加詳察，復未在判
決理由內詳加說明、論斷，自有證據調查未盡及理由欠備之違失
。(三)、甲○○固曾因另案詐欺，受緩刑宣告，原判決理由內謂審
酌甲○○有詐欺前科，作為量刑因素，然此「前科」究指何而言
？原判決未作充分說明，同嫌理由不備云云。惟查：證據之取捨
、證明力之判斷及事實之認定，俱屬事實審法院自由裁量判斷之
職權，此項職權之行使，倘不違背客觀存在之經驗法則或論理法
則，即無違法可言，觀諸刑事訴訟法第一百五十五條第一項規定
甚明，自無許當事人任憑己意，指摘為違法，而資為上訴第三審
之適法理由。又供述證據雖先後兩歧或彼此矛盾，審理事實之法
院仍得調查其他證據，予以綜合判斷，定其取捨，非謂必須採信
某當事人所堅持之某部分供述，以為判斷之依據。再同法第三百
七十九條第十款所稱應於審判期日調查之證據，乃指與待證事實
具有重要關係，客觀上認為有調查之必要性，為認定事實、適用
法律之基礎者而言，若事實已臻明確，即毋庸贅行無益之調查，
並無所謂未盡查證職責之違法情形存在。本件原判決主要係依憑
甲○○、乙○○供承確有在法院審理其等與楊東發、王坤化一夥
人違反公職人員選舉罷免法（被訴涉嫌賄選）案件時，以證人身
分具結後，甲○○供證：雖向楊東發拿錢租車，卻未說明拿錢原
因，伊係自行主動租車，非受楊東發或王坤化所委託或交辦；乙
○○供證：陸桂美雖將錢交給伊，但未交代如何使用各等語之意
旨；上揭證人筆錄、結文；甲○○、乙○○、楊東發、陸桂美及
王坤化在上揭另案審理中，一致坦認由甲○○、乙○○在系爭選
舉投票日上午七時許，招呼鄉親六十餘人（有投票權者約五十餘
人）於「杏安館」前，搭乘司機劉尚淵、林飛雄所駕駛之遊覽車
，行至（雲林縣口湖鄉）投票地點即福安宮前之路上，為警攔下
，乙○○身上遭查扣得現金八萬元；楊東發、陸桂美、乙○○並
不諱言：陸桂美在上車處交給乙○○九萬二千元，而此款乃因楊
東發委請陸桂美提領而取得；乙○○供稱：伊自九萬二千元中取
出一萬二千元付給司機（作為車資）；乘客王啟介、楊事謀、楊
王葉均稱未付車資，免費搭坐；劉尚淵、林飛雄供明未向王嘉禾
等乘客收費；甲○○在該另案警詢時，直承：王坤化交代伊租遊
覽車，由楊東發付費，供乘客返鄉投票給吳慕禹、王聰明（縣議
員候選人）；在偵查中，仍指陳：「人（指返鄉投票者）是楊東
發、王坤化找（來）的，尚就乙○○所言買票（楊東發太太陸桂
美拿九萬二千元給乙○○付車資，並交代乘客下車時，每人給一
千元，要他們投票給吳慕禹）之情，表示：「是這樣沒錯，……
他們（按指乙○○、陸桂美）會替候選人發錢，……主要是替吳
慕禹方面賄選」；乙○○在該另案警詢時，已供明：「我堂嬸桂
美拿九萬二千元給我，她表示一萬二千元是車資，八萬元是要發
送給返回雲林縣口湖鄉投票選民的走路工，我負責發放第一車的
選民，每人一千元，要求他們在鄉長及議員的選舉，都投票支持
二號候選人（即鄉長候選人吳慕禹，議員候選人王聰明），剩下
的錢就拿給第二車的甲○○去處理，甲○○招募旅北口湖鄉民眾
返鄉投票，有事前告知會給與走路工或賄選款，……甲○○和桂
美都有向我表示返回福安宮時，才給選民每人一千元的走路工」
；在偵查中仍以證人身分具結後，為相同意旨之證言，且稱「我
認罪」；勘驗甲○○之另案偵訊錄音帶，顯示係甲○○主動供出
楊東發及王坤化指示租車，供為載送返鄉投票之用，未聞有檢察
官以不正方式取供之情之勘驗筆錄；楊東發、陸桂美因犯賄選投
票罪，經另案判處罪刑之刑事判決書等證據資料，乃認定甲○○
、乙○○有如原判決事實欄所載之犯行，因而撤銷第一審之科刑
判決，改判仍論甲○○、乙○○以偽證罪（以第一審量刑嫌重為
由，改諭知較輕之宣告刑，分別為有期徒刑一年二月，減為有期
徒刑七月；有期徒刑一年，減為有期徒刑六月）。對於甲○○僅
坦承租遊覽車，並招請旅北同鄉免費乘車返鄉投票，在賄選投票
案檢察官偵查中之筆錄確與其當時所供相符，而矢口否認犯罪，
所為該偵查中所言，尚非真實，無非意在推諉卸責，在該案審理
中以證人身分所供者，始屬實情，自無偽證；乙○○僅坦承確自
陸桂美之手收受九萬二千元，並將其中一萬二千元付給伊搭乘之
遊覽車司機作為車資，且伊在賄選投票案偵查中之筆錄記載無訛
，然矢口否認犯罪，所為伊之偵查口供，因一時緊張，誤將甲○
○說成陸桂美，致有誤會，伊嗣在該案審理中所證悉真，實非偽
證各云云之辯解，如何皆為飾卸之詞，不足採信，亦依卷內各訴
訟資料詳加指駁、說明。復敘明其等翻異之詞，係足以影響楊東
發、陸桂美及王坤化是否成立犯罪之案情重要關係事項。所為之
事實認定及得心證理由，俱有各證據資料在案可稽，自形式上觀
察，並不違背客觀存在之經驗法則或論理法則（遊覽車未坐滿，
具有投票權者總共不滿六十人，查扣之八萬元，自足供支付一萬
二千元租車費與每人一票一千元之賄賂），堪認事實尚無不明。
各上訴意旨置原判決已明白論斷之事項於不顧，任憑己意指摘為
違法，且猶為單純之事實爭執，不能認為適法之第三審上訴理由
。至王恆毅等人之供述，既不足為有利於上訴人等認定之依據，
原判決未贅行記敘，於法亦無違誤；又原審審酌甲○○曾有犯詐
欺罪遭判刑之紀錄，縱然緩刑期滿，未被撤銷緩刑宣告，終與無
何紀錄之素行者不完全相同，甲○○上訴意旨執以指摘，殊無意
義。依上說明，應認其等上訴均為違背法律上之程式，予以駁回
。
據上論結，應依刑事訴訟法第三百九十五條前段，判決如主文。
中    華    民    國  九十八  年   十二   月  三十一  日
                      最高法院刑事第十庭
                          審判長法官  花  滿  堂
                                法官  黃  正  興
                                法官  陳  東  誥
                                法官  林  錦  芳
                                法官  洪  昌  宏
      本件正本證明與原本無異
                                      書  記  官
中    華    民    國  九十九  年    一    月    四    日
                                                      R

司法院資訊處製作；財團法人民間司法改革基金會備份。
